【裁判字號】    97,台上,2126
【裁判日期】    970522
【裁判案由】    家暴傷害
【裁判全文】
最高法院刑事判決            九十七年度台上字第二一二六號
上  訴  人  台灣高等法院檢察署檢察官
被      告  甲○○
            乙○○
上列上訴人因被告等家暴傷害案件，不服台灣高等法院中華民國
九十七年一月二十九日第二審更審判決（九十五年度上更(一)字第
三二二號，起訴案號：台灣板橋地方法院檢察署八十九年度偵字
第二０八五０號），提起上訴，本院判決如下：
    主  文
上訴駁回。
    理  由
按刑事訴訟法第三百七十七條規定，上訴於第三審法院，非以判
決違背法令為理由，不得為之。是提起第三審上訴，應以原判決
違背法令為理由，係屬法定要件。如果上訴理由書狀並未依據卷
內訴訟資料，具體指摘原判決不適用何種法則或如何適用不當，
或所指摘原判決違法情事，顯與法律規定得為第三審上訴理由之
違法情形，不相適合時，均應認其上訴為違背法律上之程式，予
以駁回。本件檢察官上訴意旨略稱：(一)告訴人丙○○追加告訴被
告甲○○、乙○○等部分，即被告等自告訴人手中搶走告訴人之
女兒陳怡勳，以及毀損告訴人衣服等行為，係犯刑法第三百零四
條強制罪、第三百五十四條毀損罪，與原判決所認定被告等傷害
行為間具有修正前刑法第五十五條前段「一行為觸犯數罪名」或
刑法第五十五條後段「犯一罪而其方法或結果之行為犯他罪名者
」之關係，屬單一性案件，本院前次發回更審時判決意旨業已指
明，原審自應依刑事訴訟法第二百六十七條「檢察官就一部犯罪
事實起訴，其效力及於全部」之規定，就全部事實予以審理、論
罪。乃原判決理由竟以追加部分與已起訴之部分，並無裁判上一
罪關係、未經檢察官追加起訴或毀損部分已逾告訴期間，認追加
部分無從審理，已違背法令。(二)、關於原判決認定告訴人受傷害
之事實，其中推論有以下違背經驗法則或論理法則之違誤：(1)依
一般經驗而言，被告等之踹、踢或毆擊行為，可能因被告等當時
所穿鞋子之種類、材質、踹踢時使用部位、踹踢角度及力道等因
素，造成告訴人僅受有擦、挫傷而非瘀傷。原判決竟以告訴人前
胸所受之傷害均為擦、挫傷而非瘀傷，即否定該傷勢非被告等踹
、踢或毆擊行為所造成，非但無任何之醫學參考文獻或鑑定報告
可資佐證，且與經驗法則不符。(2)被告等猛力拉扯告訴人之手臂
，欲奪回懷抱中之陳怡勳，則推擠拉扯間，陳怡勳之肩骨在告訴
人前胸處，可能造成告訴人前胸擦、挫傷，且因陳怡勳之頭部恰
可撞擊告訴人之前額，告訴人前額所受面積一乘一公分之瘀傷，
亦可能因此造成。乃原判決竟以告訴人頭部所受之瘀傷，僅一公
分乘一公分之小面積瘀痕，顯與其所指被告等以腳任意踢踹其頭
部之情節有不符，推論亦有違背經驗法則及論理法則。(3)證人陳
慧萍、陳惠君所證，應堪認告訴人係為被告等打倒躺在地上後，
起身蹲著，再遭被告等踢、擊，兩人前後之證述，並無二致。再
者，第一審庭訊時，法官並未明白訊問，「告訴人被毆打時」或
「被踢、擊時」是躺在地上？或蹲在地上？僅概括訊問陳惠君：
「妳爸是躺在地上還是蹲在地上？」以致陳惠君僅回答：「我爸
當時係躺在地上，我不記得我爸躺的方向，但是我爸當時確實是
被他們打到躺在地上」等語，要不得執此指陳惠君係謂：告訴人
被踢、擊時仍躺在地上，或謂：告訴人未曾蹲起，而呈蹲姿時，
亦被踢、擊。原判決竟以陳慧萍、陳惠君關於告訴人倒地被毆之
情形，所述互生齟齬，不足採信，適用證據法則不當。(4)案發現
場固有旁人圍觀，然當時圍觀人數、圍觀地點與方式，原審均未
調查。原判決逕認告訴人與被告等拉扯之際，已有多人圍觀，陳
慧萍、陳惠君並未趨前圍觀，而不採信陳慧萍、陳惠君所述被告
等將告訴人打倒在地，加以痛毆之情，證據之取捨不當。(三)、關
於原判決未認定告訴人因本件傷害致重傷部分，有以下違誤：(1)
告訴人左眼毫無視力，右眼僅能見及極接近之事物，根本不可能
駕駛車輛，有國立台灣大學醫學院附設醫院（下稱台大醫院）、
馬偕紀念醫院（下稱馬偕醫院）診斷證明書在卷可稽。而台灣雲
林地方法院九十二年度訴字第三０二號民事案件（即民國九十年
六月十日謝土水傷害告訴人事件），警訊筆錄及刑事判決書所記
載：「丙○○騎乘重型機車遭受被告推倒」一節，為「筆誤」所
致，此經原審發回前委託台大醫院對於告訴人之視力表示意見在
卷。原審未詳查細究，憑以認定：「聲請人（即本件告訴人）既
然可以獨自騎乘重型機車，前揭鑑定意見，已非可採。」，有違
證據法則。(2)九十一年七月十五日上午十一時三十二分許，在台
北市○○○路、鄭州路口及九十二年一月六日下午二時五十五分
，在台北市○○○路○段二十五號前，二次重型機車違規，遭舉
發事件，業經證人黃淑麗證稱，實係其騎車搭載告訴人，誤闖單
行道被攔檢、取締者。原判決未說明不採納上開證人之證詞而為
有利於告訴人之認定，有判決不備理由之違誤。(3)告訴人於原審
審判程序聲請調查證據，請求將告訴人送榮總就告訴人之「兩眼
視力及左側肢體」為殘障鑑定、函詢台大醫院、馬偕醫院就告訴
人之前眼部診斷情形及傳訊證人陳思遠，待證告訴人自八十八年
迄今，雙眼嚴重視障達失明狀態而無駕駛之事實，原審於審判期
日應調查之證據，未予調查。(4)告訴人因本件傷害導致左側肢體
機能減損，有無構成毀敗機能之重傷程度，自以具備台北縣立三
重醫院（下稱三重醫院）、馬偕醫院、台大醫院所出具告訴人診
斷證明書及身心障礙者鑑定表等始適宜作為憑藉。乃原審竟以九
十七年一月八日告訴人沿階梯而上、步入法庭大廈、通過安全檢
查門及由三樓穿堂走道進入法庭之監視錄影光碟，勘驗並製作筆
錄，另參以監視錄影翻攝之照片六幀，資為證據，認定告訴人尚
未達機能喪失效用之程度，而置醫療專業認定於不顧，豈無違誤
。(四)、綜上所述，原判決認事用法有以上違背法令情事，應予撤
銷，發回另為適法之判決等語。
惟查(一)、追加起訴係指檢察官於第一審辯論終結前，就與本案相
牽連之數罪併罰之犯罪或本罪之誣告罪，於審判期日以言詞陳述
，替代起訴書之提起，追加起訴而言，此觀之刑事訴訟法第二百
六十五條即明。本件檢察官係以刑法第二百七十七條第一項普通
傷害罪起訴被告等二人，告訴人於第一審辯論終結前，指訴被告
等另行起意，犯刑法第三百零四條、第三百五十四條強制罪與毀
損罪（見第一審卷(一)第五五頁刑事追加狀），並未經檢察官依上
開程式追加起訴，僅告訴人追加告訴，不符追加起訴要件，自不
生追加起訴之效力。又追加告訴部分，與起訴之傷害罪是否具有
裁判上一罪之關係，檢察官或告訴人亦未曾於事實審主張（僅於
提起第二審上訴書狀指出被告等傷害有致重傷之嫌云云），況若
有無裁判上一罪之關係，乃事實問題，屬事實審認定之職權，原
審既未認定追加告訴之強制罪或毀損罪，與起訴之傷害罪是否具
有裁判上一罪之關係，未對之審判，難認違背法令。(二)、採證認
事乃事實審法院之職權，苟其證據之取捨及事實之認定，並不違
背論理法則及經驗法則，即不容任意指為違法。又事實審法院本
於認定事實之職權，於所調查之證據，認為事實已臻明瞭，足以
形成心證，而捨棄非必要之證據調查，如不違背論理法則及經驗
法則，亦不容任意指為證據調查未盡之違法。其餘上訴意旨所指
摘關於原判決推論告訴人受傷之情節，以及原判決未認定本件傷
害已致告訴人達重傷程度等部分，查前者，原判決業已就告訴人
指訴其左手腕擦傷、前胸多處擦、挫傷及前額瘀傷等情，有三重
醫院診斷證明書為憑，並經被告等供認屬實，予以認定，至於告
訴人指稱被告等將其毆倒在地，並以腳踢、踹其胸腹部、頭部等
情，綜合告訴人之指訴及證人即告訴人之女兒陳慧萍、陳惠君之
證述，衡情尚不能認屬真正；後者，原判決根據卷證資料，雖因
本件被告等之傷害行為，尚未致使告訴人達全部機能喪失效用之
程度，不符重傷害條件，而告訴人所述診斷資料及鑑定結果，亦
不足採為認定告訴人傷殘與本件傷害有相當因果關係之證據。核
均不違背論理法則及經驗法則，亦不容任意指為證據調查未盡之
違法。(三)、綜上，本件上訴意旨所指陳各項，均核與法律規定得
為第三審上訴理由之違法情形不相適合，揆諸首開說明，其上訴
違背法律上之程式，應予駁回。
據上論結，應依刑事訴訟法第三百九十五條前段，判決如主文。
中    華    民    國  九十七  年    五    月  二十二  日
                      最高法院刑事第五庭
                          審判長法官  陳  正  庸
                                法官  賴  忠  星
                                法官  林  秀  夫
                                法官  宋      祺
                                法官  陳  祐  治
      本件正本證明與原本無異
                                      書  記  官
中    華    民    國  九十七  年    五    月   三十   日
                                                 H


司法院資訊處製作；財團法人民間司法改革基金會備份。
